【裁判字號】    90,台上,1457
【裁判日期】    900314
【裁判案由】    違反毒品危害防制條例
【裁判全文】
最高法院刑事判決                                九十年度台上字第一四五七號
    上 訴 人  甲○○
右上訴人因違反毒品危害防制條例案件，不服台灣高等法院中華民國八十九年十二月
六日第二審判決（八十九年度上訴字第三四八六號，起訴案號：台灣桃園地方法院檢
察署八十八年度偵字第一四九三一號），提起上訴，本院判決如左：
    主  文
原判決撤銷，發回台灣高等法院。
    理  由
本件原判決認定上訴人甲○○曾於民國八十三年間因違反肅清煙毒條例等案件，經台
灣桃園地方法院於八十三年八月十七日判處有期徒刑四年六月，於八十三年十月二十
一日確定，並於八十七年十月二十五日縮刑期滿執行完畢，猶不知悛悔，明知海洛因
係毒品危害防制條例所規範之第一級毒品，竟意圖販賣而持有毒品海洛因，嗣因楊文
榮於八十八年九月十五日十八時三十分許，在桃園縣桃園市○○路三二一號三樓住處
，因施用毒品海洛因為警查獲，警方乃授意楊文榮以呼叫器與海洛因來源連絡，楊文
榮即與上訴人以呼叫器聯繫，經上訴人回電，楊文榮乃佯稱毒癮發作，要上訴人帶毒
品海洛因為其解癮，上訴人基於販賣意圖而於八十九年九月十六日十六時五分許，攜
帶毒品海洛因二包（毛重六‧六八公克、淨重五‧九五公克）至約定地點即桃園縣桃
園市○○路七十六號前，楊文榮在警方車上指係上訴人，警員立予逮捕，並扣得上訴
人所有前開海洛因二包及其所有供販毒所用之000000000號之呼叫器乙只等
情。因而撤銷第一審判決，改判論處上訴人意圖販賣而持有第一級毒品罪刑，固非無
見。
惟查：(一)、毒品危害防制條例之販賣毒品行為，並不以販入後復行賣出為要件，祇要
以營利為目的，將毒品販入或賣出，有一於此，其犯罪即為完成。原判決事實欄記載
上訴人意圖販賣而持有毒品海洛因，嗣因楊文榮依警員之授意，佯稱毒癮發作，要上
訴人帶毒品為其解癮，上訴人乃基於販賣之意圖攜帶海洛因前往，惟未交易即被警查
獲等情，因而論以意圖販賣而持有毒品罪。依上開事實之記載，上訴人在楊文榮打電
話之前，即已起意販賣毒品，然其持有之海洛因是否係意圖販賣而販入之毒品，抑因
其他原因而持有該海洛因，再起販賣之意圖，原審未予審認說明，致事實有欠明瞭，
本院無從為其適用法律當否之判斷，顯有可議。(二)、原判決理由欄六說明證人楊文榮
於警訊中片面供述向上訴人購買海洛因三次云云，因查無補強證據足認上訴人確曾販
賣海洛因予楊文榮三次，而不採信楊文榮此部分警訊中之供詞，但原判決理由欄一之
(一)又以「楊文榮於警訊中指認上訴人係伊買入海洛因之上手」，作為認定上訴人有販
賣意圖之論據之一，其理由之說明，前後矛盾，亦有未合。(三)、刑事訴訟法第九十五
條第一款規定「訊問被告應先告知犯罪嫌疑及所犯所有罪名。罪名經告知後，認為應
變更者，應再告知。」乃犯罪嫌疑人及被告在刑事訴訟程序上受告知及聽聞之權利之
一，為行使防禦權之基本前提，屬於人民依憲法第十六條所享訴訟權保障之內容之一
，旨在使犯罪嫌疑人及被告能充分行使防禦權，以維程序之公平。法院如欲依刑事訴
訟法第三百條規定而為判決，尤須於審判期日前踐行上開條款後段規定之告知程序，
始能避免突襲性裁判，而確保被告之權益。本件檢察官起訴上訴人觸犯毒品危害防制
條例第四條第一項罪嫌，原判決依刑事訴訟法第三百條規定變更起訴書所引上開法條
，改依同條例第五條第一項罪論科，乃未依規定告知被告罪名之變更及命依該罪名辯
論，自屬違法。上訴意旨指摘原判決違背法令尚非全無理由，應認有發回更審之原因
。又原判決理由欄四、五、六不另為無罪諭知部分，基於審判不可分原則，應併予發
回。
據上論結，應依刑事訴訟法第三百九十七條、第四百零一條，判決如主文。
中      華      民      國     九十     年      三      月     十四     日
                              最高法院刑事第八庭
                                  審判長法官  張  信  雄
                                        法官  賴  忠  星
                                        法官  張  清  埤
                                        法官  劉  介  民
                                        法官  魏  新  和
      右正本證明與原本無異
                                              書  記  官
中      華      民      國     九十     年      三      月     二十     日


司法院資訊處製作；財團法人民間司法改革基金會備份。
